ACORDAO-COMPLETO-2349886

ACÓRDÃO 3870/2019 ATA 19/2019 - SEGUNDA CÂMARA

VISTOS, relatados e discutidos estes autos em que se aprecia pensão civil instituída por ex-servidora do Tribunal Regional Eleitoral de Minas Gerais,
	ACORDAM os Ministros do Tribunal de Contas da União, reunidos em Sessão da 2ª Câmara, com fundamento nos arts. 71, incisos III e IX, da Constituição Federal; 1º, inciso V, e 39, inciso II, da Lei nº 8.443/92; e nos arts 1º, inciso VIII, 259, inciso II, 260 e 262 do RI/TCU, e diante das razões expostas pelo Relator, em:
	9.1. considerar ilegal e negar registro ao ato de pensão civil instituído em favor de Julia Luzzi Deslandes;
	9.2. dispensar o ressarcimento das quantias indevidamente recebidas, de boa-fé, até a data da notificação desta deliberação ao órgão concedente, consoante o disposto na Súmula nº 106 da Jurisprudência deste Tribunal;
	9.3. determinar à Tribunal Regional Eleitoral de Minas Gerais – TRE-MG que:
	9.3.1. faça cessar os pagamentos decorrentes do ato ora considerado ilegal, no prazo de quinze dias, contado a partir da ciência desta deliberação, sujeitando-se a autoridade administrativa omissa à responsabilidade solidária, ante o disposto nos arts. 71, inciso IX, da Constituição Federal, e 262, caput, do Regimento Interno do TCU;
	9.3.2. comunique à beneficiária o teor desta decisão, enviando a este Tribunal, no prazo de trinta dias, contados da ciência da deliberação, documento comprobatório de que a beneficiária está ciente do julgamento deste Tribunal;
	9.4. informar ao Tribunal Regional Eleitoral de Minas Gerais – TRE-MG que, com fundamento no art. 262, § 2º, do Regimento Interno deste Tribunal, poderá ser emitido novo ato de pensão, desde que livre das irregularidades apontadas nos autos, devendo ser submetido a nova apreciação desta Corte, na forma do artigo 260, caput, do Regimento Interno; e
	9.5. determinar à Secretaria de Fiscalização de Pessoal que monitore a implementação das medidas indicadas no item 9.3, representando a este Tribunal, caso necessário.  
	9.6. encaminhar ao Tribunal Regional Eleitoral de Minas Gerais cópia do inteiro teor do presente acórdão.

Ato de Pensão Civil

Segunda Câmara

3.	Interessada: Julia Luzzi Deslandes (CPF XXX.928.196-XX)

13.1. Ministros presentes: Ana Arraes (Presidente), Augusto Nardes e Raimundo Carreiro (Relator).
13.2. Ministro-Substituto convocado: Marcos Bemquerer Costa.

RAIMUNDO CARREIRO

Transcrevo, com alguns ajustes de forma, como parte deste Relatório, com fundamento no inciso I do § 3º do art. 1º da Lei nº 8.443/92, o inteiro teor da instrução de mérito elaborada por Auditor Federal de Controle Externo lotado na Secretaria de Fiscalização de Pessoal – Sefip (peça 4) : 
“INTRODUÇÃO 
1.	Trata-se de ato de concessão de pensão civil instituído por WALKIRIA LUZZI SILVA (CPF: XXX.207.926-XX) em favor de JULIA LUZZI DESLANDES (CPF: XXX.928.196-XX) , submetido, para fins de registro, à apreciação do Tribunal de Contas da União (TCU) , de acordo com o art. 71, inciso III, da Constituição Federal. 
2.	O ato foi cadastrado e disponibilizado ao TCU por intermédio do Sistema E-Pessoal, na forma estabelecida pela Instrução Normativa - TCU 78/2018.
EXAME TÉCNICO  
3.	Consoante informações do ato concessório, a ex-servidora faleceu em 17/6/2018 enquanto estava em atividade, sendo que a pensão foi concedida para sua filha (Julia Luzzi Deslandes) , com fundamento no art. 217, inciso IV, alínea “a”, da Lei 8.112/1990, com redação dada pela Lei 13.135/2015.
4.	Na fundamentação legal da pensão, a despeito de ter sido informado que a concessão se deu com base no art. 40, § 7º, inciso II, da Constituição Federal, o Gestor de Pessoal preencheu que a “Forma de Reajuste dos proventos” será com “Paridade”.
5.	Visando esclarecer essa concessão, o Controle Interno apresentou a seguinte justificativa:
“A teor do disposto na Súmula nº 82, de 7 de fevereiro de 2018, editada pela Advocacia-Geral da União, face à deliberação constante do RE nº 603.580/STF-Plenário, em repercussão geral, esta Unidade de Controle Interno e o Órgão de Pessoal desta Casa entenderam que o presente benefício está alcançado pela "paridade" prevista no art. 7º da Emenda Constitucional nº 41/2003, visto que a instituidora de pensão já havia preenchido todos os requisitos estabelecidos pelo art. 3º da Emenda Constitucional nº 47/2005 e, embora sua aposentadoria não tenha sido concedida, o respectivo processo encontrava-se em andamento, à época do óbito. Súmula nº 82, da AGU: "O pensionista de servidor falecido posteriormente à EC nº 41/2003, caso se enquadre na regra de transição prevista no art. 3º da EC nº 47/2005, tem direito à paridade, ou seja, a que sua pensão seja revista na mesma proporção e na mesma data, sempre que se modificar a remuneração dos servidores em atividade, mas não tem direito à integralidade, isto é, a que sua pensão corresponda ao valor total dos proventos do servidor falecido."
[
6.	Diante disso, constata-se que a concessão do benefício com “paridade” é oriunda de entendimento de que estaria amparado pela Súmula 82/2018 da Advocacia-Geral da União – AGU e tese defendida no Recurso Extraordinário 603.580/STF-Plenário.
7.	Vejamos o que diz a Súmula 82/2018 editada pela AGU:
"O pensionista de servidor falecido posteriormente à EC nº 41/2003, caso se enquadre na regra de transição prevista no art. 3º da EC nº 47/2005, tem direito à paridade, ou seja, a que sua pensão seja revista na mesma proporção e na mesma data, sempre que se modificar a remuneração dos servidores em atividade, mas não tem direito à integralidade, isto é, a que sua pensão corresponda ao valor total dos proventos do servidor falecido".
8.	Ao verificar o teor dessa Súmula que foi publicada no Diário Oficial da União do dia 8/2/2018, constata-se que ela teve como precedente a tese defendida pelo Supremo Tribunal Federal – STF no âmbito do Recurso Extraordinário 603.580 de Relatoria do Ministro Ricardo Lewandowski, com o seguinte teor:
“Os pensionistas de servidor falecido posteriormente à EC nº 41/2003 têm direito à paridade com servidores em atividade (EC nº 41/2003, art. 7º) , caso se enquadrem na regra de transição prevista no art. 3º da EC nº 47/2005. Não tem, contudo, direito à integralidade (CF, art. 40, § 7º, inciso I) ”
9.	Consultando o teor da decisão do STF no âmbito do citado Recurso Extraordinário (peça 1) , esta Unidade Técnica entende que a supramencionada tese somente alcançaria situações onde o instituidor era aposentado antes do advento da Emenda Constitucional 41/2003, porém falecido após o seu advento.
10.	Verifica-se que a própria ementa do Acórdão proferido não deixa dúvidas de que as pensões que teriam direito à paridade somente alcançariam em relação aos servidores aposentados, sendo que, em momento algum, deixou margem para que fosse atribuído o mesmo direito aos servidores falecidos na atividade.
11.	Inclusive, no próprio teor da tese do STF, foi deixado claro na parte final qual seria o dispositivo constitucional (art. 40, § 7º, inciso I) , que se trata exatamente de pensões de servidores aposentados, o que nos convence que o entendimento do STF não poderia alcançar as pensões de servidores falecidos na atividade.
12.	Verificando os casos concretos que foram discutidos no STF, que originou a supramencionada tese, constata-se que tratou de servidores aposentados que faleceram após a EC 41/2003.
13.	Por diversas vezes no voto condutor do RE 603.580 foi citado que a tese a ser defendida alcançaria os servidores aposentados antes do advento da EC 41/2003, mas falecidos após sua promulgação. Segue alguns trechos do voto do Ministro Ricardo Lewandowski:
“Como bem destacado, caberá a esta Corte definir se a pensão por morte de ex-servidores, aposentados antes do advento da Emenda Constitucional 41/2003, mas falecidos após a sua promulgação, deve ou não corresponder à integralidade dos proventos de aposentadoria do
Instituidor.
.............
Na origem, os ora recorridos, pensionistas de servidores aposentados do Estado do Rio de Janeiro, ingressaram com ação buscando a revisão de seus benefícios previdenciários, a fim de que correspondessem aos vencimentos dos servidores em atividade.
...............
Como se nota, a inserção, por meio da EC 47/2005, de regra excepcionalíssima de extensão da garantia da paridade às pensões derivadas de óbito de servidores aposentados nos termos do seu art. 3º, reforça a tese de que, para os servidores que não estão abrangidos por essas regras a pensão por morte de seus dependentes deve ser reajustada nos termos da lei, conforme dispõe o art. 40, § 8º, do Texto Constitucional”.
14.	Em razão disso, entende-se que a interpretação adotada pela Unidade Jurisdicionada em relação à Súmula 82/2018-AGU e RE 603.580/STF foi equivocada, haja vista que a tese defendida não alcançaria os servidores ativos, mas somente os servidores aposentados antes do advento da EC 41/2003, mas falecidos após sua promulgação.
15.	Além disso, constatou-se na estrutura de proventos a vantagem de quintos/décimos, transformada em Vantagem Pessoal Nominalmente Identificada - VPNI, pelo artigo 62-A da Lei 8.112/1990, que merece atenção especial.
16.	Sobre essa vantagem, o entendimento vigente deste Tribunal que se alinha naquele decidido pelo Supremo Tribunal Federal – STF, no âmbito do Recurso Extraordinário 638.115/CE, é de que a incorporação ou atualização de quintos era devida até 8/4/1998, conforme previsto no art. 3º da Lei 9.624/1998. Nesse sentido foi a Decisão 925/1999-Plenário (Ministro-Relator Walton Alencar) e Acórdão 731/2003-TCU-Plenário e 732/2003-Plenário (ambos Ministro-Relator Guilherme Palmeira) .
17.	De acordo com as informações constantes no ato submetido a registro, verifica-se que a Unidade Jurisdicionada computou períodos de funções comissionadas exercidas após 8/4/1998 visando fundamentar a incorporação de quintos da ex-servidora, o que nos leva a entender que se trata de outra irregularidade na concessão da pensão.
18.	Diante do exposto, entende-se que o ato de concessão de pensão deve ser apreciado pela ilegalidade pelos seguintes motivos: a) forma de reajuste dos proventos na mesma proporção e na mesma data que se modificar a remuneração dos servidores em atividade (paridade) , sem amparo na Constituição Federal e jurisprudência do Supremo Tribunal Federal; e b) incorporação de quintos/décimos, sem implementos dos requisitos legais.
19.	Por fim, vale destacar que o aludido ato deu entrada neste Tribunal há menos de cinco anos, ficando dispensado promover oitiva da beneficiária, conforme previsto no Acórdão 587/2011-TCU-Plenário.
20.	Nada obstante, deve-se dispensar o ressarcimento das quantias indevidamente recebidas de boa-fé, consoante o disposto no Enunciado nº 106 da Súmula de Jurisprudência do TCU.
CONCLUSÃO 
21.	A abrangência e a profundidade das verificações levadas a efeito fundamentam convicção de que o ato de pensão em destaque deve ser apreciado pela ilegalidade, pelos seguintes motivos: a) forma de reajuste dos proventos na mesma proporção e na mesma data que se modificar a remuneração dos servidores em atividade (paridade) , sem amparo na Constituição Federal e jurisprudência do Supremo Tribunal Federal; e b) incorporação de quintos/décimos, sem implementos dos requisitos legais.
PROPOSTA DE ENCAMINHAMENTO 
22.	Ante o exposto, com fundamento nos arts. 71, inciso III, da Constituição Federal, 1o, inciso V, e 39, inciso II, da Lei 8.443/1992 e 260, § 1o, do Regimento Interno do Tribunal de Contas da União, propõe-se:
a) considerar ilegal e negar o registro do ato de concessão de pensão constante do presente processo;
b) dispensar o ressarcimento das quantias indevidamente recebidas de boa-fé, consoante o disposto no Enunciado nº 106 da Súmula de Jurisprudência do TCU;
c) determinar ao Tribunal Regional Eleitoral de Minas Gerais – TRE-MG que:
c.1) abstenha de realizar pagamentos para o ato ora apreciado pela ilegalidade, no prazo 15 (quinze) dias, contado a partir da ciência desta deliberação, sujeitando-se a autoridade administrativa omissa à responsabilidade solidária, nos termos do art. 262, caput, do Regimento Interno do TCU;
c.2) emita novo ato de pensão e submeta-o a registro deste Tribunal, no prazo de 30 (trinta) dias, contados da ciência desta decisão, após corrigidas as falhas que ensejaram na ilegalidade;
c.3) comunique a beneficiária do teor desta decisão, alertando-a de que o efeito suspensivo proveniente da interposição de eventuais recursos não a exime da devolução dos valores percebidos indevidamente após a respectiva notificação, caso os recursos não sejam providos;
c.4) no prazo de trinta dias, contados da ciência da decisão, envie a este Tribunal documentos comprobatórios de que a beneficiária está ciente do julgamento deste Tribunal.”
2. 	Ainda no âmbito da Sefip, o Sr. Diretor de Tecnologia de Informação em Pessoal externou sua concordância com o encaminhamento proposto pelo Sr. Auditor Federal de Controle Externo (peça 5) . 
3. 	De igual forma, o eminente representante do Ministério Público junto ao TCU, procurador Marinus Eduardo De Vries Marsico, manifestou-se de acordo com a proposta de mérito oferecida pela unidade técnica (peça 6) .
É o Relatório.

Não há

Procurador Marinus Eduardo De Vries Marsico

PESSOAL. ATO DE CONCESSÃO DE PENSÃO CIVIL. TRIBUNAL REGIONAL ELEITORAL DE MINAS GERAIS. INCORPORAÇÃO DE QUINTOS/DÉCIMOS. IRREGULARIDADE NA INCORPORAÇÃO DE QUINTOS DECORRENTES DO EXERCÍCIO DE FUNÇÃO COMISSIONADA NO PERÍODO COMPREENDIDO ENTRE A EDIÇÃO DA LEI 9.624/1998 E A EDIÇÃO DA MP 2.225-45/2001, EM RAZÃO DO ENTENDIMENTO FIRMADO NO RE 635.115/STF. FORMA DE REAJUSTE DOS PROVENTOS NA MESMA PROPORÇÃO E NA MESMA DATA QUE SE MODIFICAR A REMUNERAÇÃO DOS SERVIDORES EM ATIVIDADE (PARIDADE), SEM AMPARO NA CONSTITUIÇÃO FEDERAL E JURISPRUDÊNCIA DO SUPREMO TRIBUNAL FEDERAL. INAPLICABILIDADE, AO CASO DOS AUTOS, DO DECIDIDO PELO SUPREMO TRIBUNAL FEDERAL NO RECURSO EXTRAORDINÁRIO 603.580, COM REPERCUSSÃO GERAL. ILEGALIDADE E NEGATIVA DE REGISTRO. DETERMINAÇÕES. CIENTIFICAÇÃO.

PENSÃO CIVIL (PCIV)

Secretaria de Fiscalização de Pessoal

Inicialmente, registro que atuo nos presentes autos por força do contido no art. 152 do Regimento Interno do TCU (RI/TCU) .	
2.	Pautado inicialmente para a Sessão da Segunda Câmara de 2/4/2019, optei por excluir o processo da pauta para melhor análise dos reflexos, no presente processo, do decidido pelo Supremo Tribunal Federal no Recurso Extraordinário 603.580 (peça 7) .
3.	Trata-se de ato de concessão inicial de pensão civil instituída pela ex-servidora Walkiria Luzzi Silva, vinculada ao Tribunal Regional Eleitoral de Minas Gerais, em benefício de Julia Luzzi Deslandes, filha menor de 21 (vinte e um) anos, com fundamento no art. 217, inciso IV, alínea “a”, da Lei nº 8.112/1990, com redação dada pela Lei nº 13.135/2015 (peça 2) .
4.	Manifesto minha concordância com a proposta unânime oferecida pela Secretaria de Fiscalização de Pessoal – Sefip (peças 4 e 5) , corroborada pelo Ministério Público que atua junto a este Tribunal – MP/TCU (peça 6) , relativamente à ilegalidade e à negativa de registro do ato de concessão de pensão da interessada e acolho como razões de decidir as análises efetuadas na instrução de mérito realizada pela Sefip.
5.	Conforme demonstra a unidade técnica, o ato de pensão em exame padece de duas inconsistências, ambas capazes de conduzir à sua apreciação pela ilegalidade. A primeira refere-se à irregular incorporação de quintos/décimos, sem a implementação dos requisitos legais; a segunda, diz respeito à forma de reajuste da pensão que, segundo o que consta no ato de peça 2, p. 2, se daria com o direito à paridade.
6.	A primeira inconsistência encontra-se bem caracterizada ao se constatar que, consoante as informações contidas no ato de pensão, a unidade jurisdicionada — ao conceder a vantagem de caráter pessoal referente à incorporação de quintos/décimos, posteriormente transformada em  Vantagem Pessoal Nominalmente Identificada - VPNI, pelo artigo 62-A da Lei 8.112/1990 — computou períodos de funções comissionadas exercidas após 8/4/1998, contrariando o posicionamento do Supremo Tribunal Federal e desta Corte de Contas, como destacou a Sefip em sua instrução (peça 4, p. 3) :
“16.	Sobre essa vantagem, o entendimento vigente deste Tribunal que se alinha naquele decidido pelo Supremo Tribunal Federal – STF, no âmbito do Recurso Extraordinário 638.115/CE, é de que a incorporação ou atualização de quintos era devida até 8/4/1998, conforme previsto no art. 3º da Lei 9.624/1998. Nesse sentido foi a Decisão 925/1999-Plenário (Ministro-Relator Walton Alencar) e Acórdão 731/2003-TCU-Plenário e 732/2003-Plenário (ambos Ministro-Relator Guilherme Palmeira) .”
7.	De fato, após a decisão do Supremo Tribunal Federal no citado RE 638.115, com repercussão geral, firmou-se o entendimento no sentido de que não é devida a incorporação de quintos entre a edição da Lei nº 9.624/1998 (8/4/1998) e a Medida Provisória nº 2.225-45/2001 (4/9/2001) , por ofensa explícita ao princípio da legalidade. A mencionada decisão foi assim ementada:
“Recurso extraordinário. 2. Administrativo. 3. Servidor público. 4. Incorporação de quintos decorrente do exercício de funções comissionadas no período compreendido entre a edição da Lei 9.624/1998 e a MP 2.225-48/2001. 5. Impossibilidade. 6. Recurso extraordinário provido.”
8.	Em relação à segunda inconsistência, reproduzo novamente neste Voto, a análise realizada pela Sefip, relativamente à informação prestada pelo Controle Interno (peça 2, p. 2) de que o benefício em exame estaria alcançado pela “paridade” prevista no art. 7º da Emenda Constitucional nº 41/2003 (peça 4, pp. 1 a 3) :
“4.	Na fundamentação legal da pensão, a despeito de ter sido informado que a concessão se deu com base no art. 40, § 7º, inciso II, da Constituição Federal, o Gestor de Pessoal preencheu que a “Forma de Reajuste dos proventos” será com “Paridade”.
5.	Visando esclarecer essa concessão, o Controle Interno apresentou a seguinte justificativa:
“A teor do disposto na Súmula nº 82, de 7 de fevereiro de 2018, editada pela Advocacia-Geral da União, face à deliberação constante do RE nº 603.580/STF-Plenário, em repercussão geral, esta Unidade de Controle Interno e o Órgão de Pessoal desta Casa entenderam que o presente benefício está alcançado pela "paridade" prevista no art. 7º da Emenda Constitucional nº 41/2003, visto que a instituidora de pensão já havia preenchido todos os requisitos estabelecidos pelo art. 3º da Emenda Constitucional nº 47/2005 e, embora sua aposentadoria não tenha sido concedida, o respectivo processo encontrava-se em andamento, à época do óbito. Súmula nº 82, da AGU: "O pensionista de servidor falecido posteriormente à EC nº 41/2003, caso se enquadre na regra de transição prevista no art. 3º da EC nº 47/2005, tem direito à paridade, ou seja, a que sua pensão seja revista na mesma proporção e na mesma data, sempre que se modificar a remuneração dos servidores em atividade, mas não tem direito à integralidade, isto é, a que sua pensão corresponda ao valor total dos proventos do servidor falecido."
[
6.	Diante disso, constata-se que a concessão do benefício com “paridade” é oriunda de entendimento de que estaria amparado pela Súmula 82/2018 da Advocacia-Geral da União – AGU e tese defendida no Recurso Extraordinário 603.580/STF-Plenário.
7.	Vejamos o que diz a Súmula 82/2018 editada pela AGU:
"O pensionista de servidor falecido posteriormente à EC nº 41/2003, caso se enquadre na regra de transição prevista no art. 3º da EC nº 47/2005, tem direito à paridade, ou seja, a que sua pensão seja revista na mesma proporção e na mesma data, sempre que se modificar a remuneração dos servidores em atividade, mas não tem direito à integralidade, isto é, a que sua pensão corresponda ao valor total dos proventos do servidor falecido".
8.	Ao verificar o teor dessa Súmula que foi publicada no Diário Oficial da União do dia 8/2/2018, constata-se que ela teve como precedente a tese defendida pelo Supremo Tribunal Federal – STF no âmbito do Recurso Extraordinário 603.580 de Relatoria do Ministro Ricardo Lewandowski, com o seguinte teor:
“Os pensionistas de servidor falecido posteriormente à EC nº 41/2003 têm direito à paridade com servidores em atividade (EC nº 41/2003, art. 7º) , caso se enquadrem na regra de transição prevista no art. 3º da EC nº 47/2005. Não tem, contudo, direito à integralidade (CF, art. 40, § 7º, inciso I) ”
9.	Consultando o teor da decisão do STF no âmbito do citado Recurso Extraordinário (peça 1) , esta Unidade Técnica entende que a supramencionada tese somente alcançaria situações onde o instituidor era aposentado antes do advento da Emenda Constitucional 41/2003, porém falecido após o seu advento.
10.	Verifica-se que a própria ementa do Acórdão proferido não deixa dúvidas de que as pensões que teriam direito à paridade somente alcançariam em relação aos servidores aposentados, sendo que, em momento algum, deixou margem para que fosse atribuído o mesmo direito aos servidores falecidos na atividade.
11.	Inclusive, no próprio teor da tese do STF, foi deixado claro na parte final qual seria o dispositivo constitucional (art. 40, § 7º, inciso I) , que se trata exatamente de pensões de servidores aposentados, o que nos convence que o entendimento do STF não poderia alcançar as pensões de servidores falecidos na atividade.
12.	Verificando os casos concretos que foram discutidos no STF, que originou a supramencionada tese, constata-se que tratou de servidores aposentados que faleceram após a EC 41/2003.
13.	Por diversas vezes no voto condutor do RE 603.580 foi citado que a tese a ser defendida alcançaria os servidores aposentados antes do advento da EC 41/2003, mas falecidos após sua promulgação. Segue alguns trechos do voto do Ministro Ricardo Lewandowski:
“Como bem destacado, caberá a esta Corte definir se a pensão por morte de ex-servidores, aposentados antes do advento da Emenda Constitucional 41/2003, mas falecidos após a sua promulgação, deve ou não corresponder à integralidade dos proventos de aposentadoria do Instituidor.
.............
Na origem, os ora recorridos, pensionistas de servidores aposentados do Estado do Rio de Janeiro, ingressaram com ação buscando a revisão de seus benefícios previdenciários, a fim de que correspondessem aos vencimentos dos servidores em atividade.
...............
Como se nota, a inserção, por meio da EC 47/2005, de regra excepcionalíssima de extensão da garantia da paridade às pensões derivadas de óbito de servidores aposentados nos termos do seu art. 3º, reforça a tese de que, para os servidores que não estão abrangidos por essas regras a pensão por morte de seus dependentes deve ser reajustada nos termos da lei, conforme dispõe o art. 40, § 8º, do Texto Constitucional”.
14.	Em razão disso, entende-se que a interpretação adotada pela Unidade Jurisdicionada em relação à Súmula 82/2018-AGU e RE 603.580/STF foi equivocada, haja vista que a tese defendida não alcançaria os servidores ativos, mas somente os servidores aposentados antes do advento da EC 41/2003, mas falecidos após sua promulgação.”
9.	Em complemento à apropriada análise realizada pela unidade técnica, faço as breves considerações a seguir.
10.	Anote-se, preliminarmente, que é pacífico o entendimento do STF e também deste TCU de que se aplica ao benefício previdenciário da pensão a lei vigente ao tempo em que ocorrido o fato que deu ensejo à sua concessão, isto é, o óbito do instituidor.
11.	A esse respeito, destaco, ainda, que no RE 603.580, o Ministro Teori Zavascki fez constar do julgamento tese que sustentou no MS 14.743, deliberado pela Corte Especial do Superior Tribunal de Justiça, da qual reproduzo o excerto a seguir:
“1.	O cerne da questão está em saber em que momento a Impetrante implementou os requisitos para obtenção do benefício de pensão por morte. Há um equívoco fundamental no raciocínio desenvolvido na inicial, que é o de considerar como data dessa implementação (ou seja, como fato gerador do benefício de pensão por morte) , a mesma do benefício de aposentadoria do marido falecido. Na verdade, os benefícios são inteiramente independentes: são devidos a pessoas diferentes e têm fatos geradores próprios. A circunstância do marido estar no gozo do benefício de aposentadoria não significa que, só por isso, sua esposa já tenha implementado o direito a receber pensão por morte. Com efeito, um dos elementos fáticos essenciais ao nascimento, em favor da viúva, do direito à pensão (ou seja, o fato gerador desse benefício) , é a morte do seu marido. (...) 
2.	Ora, enquanto não implementados os requisitos próprios para a aquisição do direito (que, no caso do benefício de pensão por morte, enfatize-se, é o falecimento do servidor) , não há qualquer empecilho constitucional que iniba o legislador, muito menos o Constituinte, de alterar as normas que regem o benefício. Não fosse assim, estar-se-ia assegurando, não um direito adquirido, mas sim a manutenção de um regime jurídico relativo a um direito subjetivo futuro, cuja aquisição sequer é certa. (...) ”
12.	No caso em exame, a instituidora da pensão faleceu em 17/6/2018 (peça 2, p. 1) . Nessa data, há muito já se encontrava em vigor a EC nº 41/2003, que estabeleceu novo regime jurídico para as pensões de dependentes de servidores públicos, extinguindo tanto o direito à integralidade quanto o direito à paridade entre vencimentos, proventos e pensões.
13.	No julgamento do multicitado RE 603.580, o Ministro Luís Roberto Barroso, em seu Voto-vista, deixou claro esse ponto:
“14.	No que respeita ao critério de reajuste das pensões, a EC nº 41/2003 previu que este deveria preservar, em caráter permanente, o seu valor real, conforme critérios estabelecidos em lei, afastando a revisão na mesma data e sem distinção de índices no que respeita aos servidores em atividade, que vigorava até então.
14.	No entanto, a EC nº 47/2005 criou, em caráter excepcional, nova regra de transição, garantindo a paridade às pensões derivadas de óbito de servidores aposentados com fundamento no art. 3º dessa mesma Emenda Constitucional. No entanto, no caso em exame, entendo que a beneficiária não pode ser contemplada pela exceção, vez que — embora ao ato de peça 2 contenha a afirmação (não comprovada) de que a instituidora, por ocasião de seu falecimento, preenchia os requisitos previstos no art. 3º da EC 47/2005 — não se encontrava aposentada. É importante notar que ao estabelecer a excepcionalidade (concessão da paridade) , o parágrafo único do mencionado art. 3º da EC 47/2005 assim estabeleceu (destaques acrescidos) :
Parágrafo único. Aplica-se ao valor dos proventos de aposentadorias concedidas com base neste artigo o disposto no art. 7º da Emenda Constitucional nº 41, de 2003, observando-se igual critério de revisão às pensões derivadas dos proventos de servidores falecidos que tenham se aposentado em conformidade com este artigo.
15.	Embora seja possível, em virtude da alteração promovida pela EC nº 47/2005, a obtenção da paridade mesmo que o falecimento do instituidor da pensão ocorra após o marco temporal de 31/12/2003 (data da publicação da EC nº 41/2003) — desde que tenha ingressado no serviço público até 16/12/1998, e se enquadre na regra de transição prevista no art. 3º da EC nº 47/2005 —, no processo em exame, não é cabível o direito à paridade, uma vez que instituidora da pensão faleceu quando ainda se encontrava em atividade, informação expressamente aposta no campo “Situação funcional na data do óbito” (peça 2, p. 1) . 
16.	Nessas condições, a decisão do STF no citado RE 603.580 não contempla a situação dos autos, ou seja, a instituidora da pensão não chegou a aposentar-se, havendo falecido no exercício do cargo.
17.	Assim, conclui-se que o caso da pensionista no presente processo não se subsome a regra de transição prevista no art. 3º da EC nº 47/2005, conforme acima demonstrei. O critério de reajuste da pensão, portanto, não pode ser o da paridade, mas sim o previsto no atual art. 8º do art. 40 da Constituição Federal: 
§ 8º É assegurado o reajustamento dos benefícios para preservar-lhes, em caráter permanente, o valor real, conforme critérios estabelecidos em lei.
18.	Entendo, ademais, que o Tribunal deve determinar ao órgão concedente que se abstenha de realizar pagamentos decorrentes do ato ora impugnado, sob pena de responsabilidade solidária da autoridade administrativa omissa, cabendo à Sefip acompanhar o cumprimento dessa providência.
19.	Em relação às importâncias recebidas indevidamente, de boa-fé, considero que a reposição deve ser dispensada, nos termos do Enunciado nº 106 das Súmulas da Jurisprudência predominante do TCU.
	Com essas considerações, acolho os pareceres emitidos nos autos e Voto no sentido de que o Tribunal adote o Acórdão que ora submeto à apreciação desta Segunda Câmara.
TCU, Sala das Sessões Ministro Luciano Brandão Alves de Souza, em 11 de junho de 2019.
RAIMUNDO CARREIRO 
Relator